ACORDAO-COMPLETO-2488745

ACÓRDÃO 1885/2021 ATA 29/2021 - PLENÁRIO

VISTOS, relatados e discutidos estes autos de representação em que se examina pedido de reexame interposto pela Amazonas Geração e Transmissão de Energia S.A. (Amazonas GT) contra o Acórdão 4066/2020-TCU-Plenário, relatora Ministra Ana Arraes, por meio do qual este Tribunal considerou parcialmente procedente a representação, indeferiu pedido de medida cautelar e expediu determinações,
ACORDAM os Ministros do Tribunal de Contas da União, reunidos em Sessão do Plenário, diante das razões expostas pelo Relator, com fundamento nos arts. 32, parágrafo único, 33 e 48 da Lei 8.443/1992 c/c os arts. 285 e 286 do RI/TCU, em:
9.1. conhecer do pedido de reexame para, no mérito, negar-lhe provimento, em relação aos subitens 9.1 e 9.4 do acórdão recorrido;
9.2. considerar prejudicada a análise do pedido de reexame quanto aos itens 9.3.1 e 9.3.2 por perda de objeto, em razão do pedido de desistência de peça 95, protocolado em 3/8/2021;
9.3. dar ciência desta deliberação à recorrente e demais interessados no processo;
9.4. restituir os autos à SeinfraElétrica, para que realize o monitoramento estabelecido por meio do subitem 9.5 do acórdão recorrido.

Pedido de reexame contra deliberação que formulou determinações recorrente em processo de representação sobre possíveis irregularidades em licitação cujo objeto era a contratação de serviços de topografia, geodésia, batimetria e cartografia, bem como a geração de curva cota/área/volume para reservatório da Usina Hidrelétrica de Balbina.

3. Recorrente: Recorrente: Amazonas Geração e Transmissão de Energia S.A. (CNPJ 17.957.780/0001-65)

13.1. Ministros presentes: Ana Arraes (Presidente), Walton Alencar Rodrigues, Benjamin Zymler, Aroldo Cedraz, Raimundo Carreiro (Relator), Bruno Dantas, Vital do Rêgo e Jorge Oliveira.
13.2. Ministro-Substituto convocado: Marcos Bemquerer Costa.
13.3. Ministros-Substitutos presentes: Augusto Sherman Cavalcanti, André Luís de Carvalho e Weder de Oliveira.

ACORDAO-COMPLETO-2540049

Acórdão 2055/2022 - Plenário

RAIMUNDO CARREIRO

Ministra Ana Arraes

Examina-se pedido de reexame interposto pela Amazonas Geração e Transmissão de Energia S.A. (Amazonas GT) contra o Acórdão 4066/2020-TCU-Plenário, relatora Ministra Ana Arraes, por meio do qual este Tribunal considerou parcialmente procedente a representação, indeferiu pedido de medida cautelar e expediu determinações.
2. Transcrevo, a seguir, a instrução da Serur (peça 93) , ratificada por diretor da unidade (peça 94) por delegação de competência do secretário: 
"INTRODUÇÃO
1. Trata-se de pedido de reexame interposto pela empresa Amazonas Geração e Transmissão de Energia S.A. - Amazonas GT (peça 69) contra o Acórdão -TCU-Plenário (peça 63) . 
1.1. A deliberação recorrida apresenta o seguinte teor (itens assinados em negrito representam a concessão de efeito suspensivo recursal) : 
' (...) 
ACORDAM os ministros do Tribunal de Contas da União, reunidos em sessão extraordinária do Plenário, ante as razões expostas pela relatora, e com fundamento no art. 45, caput, da Lei 8.443/1992 e nos arts. 146, §§ 1º e 2º, 235 e 237, inciso VII e parágrafo único, do Regimento Interno c/c o art. 113, § 1º, da Lei 8.666/1993 e o art. 87, § 2º, da Lei 13.303/2016, em:
9.1. conhecer da representação e considerá-la parcialmente procedente;
9.2. indeferir o pedido de medida cautelar, pela ausência do pressuposto do perigo na demora;
9.3. determinar à Amazonas Geração e Transmissão de Energia S.A. que, no prazo de 15 (quinze) dias, contados da ciência desta deliberação, adote as providências necessárias ao exato cumprimento da lei, no sentido de:
9.3.1. anular a revogação da Licitação 211/LI/2019 e todos os atos administrativos dele decorrentes, visto não haver decorrido de fato superveniente que constituísse óbice manifesto e incontornável, bem como por ser resultado de irregularidades no julgamento objetivo das propostas e de restrição à competitividade na qualificação técnico-operacional, situação que infringiu, assim, o art. 37, inciso XXI, da Constituição Federal e os artigos 31 e 62 da Lei 13.303/2016, de modo que dê regular prosseguimento à contratação dos serviços para o Lote 2 do reservatório de Balbina/AM, retomando a etapa de julgamento das propostas, devendo a AmGT, ao final do prazo assinado, comprovar, perante o Tribunal, o cumprimento da deliberação ora proposta;
9.3.2. anular o RDC Eletrônico 72013/2020 e todos os atos administrativos dele decorrentes, por ter substituído certame licitatório revogado ilegalmente (211/LI/2019) , bem como por compreender condições de qualificação técnica restritivas à competitividade, situação que infringiu, assim, o art. 37, inciso XXI, da Constituição Federal e o art. 31 da Lei 13.303/2016;
9.4. determinar à Amazonas Geração e Transmissão de Energia S.A. que apure eventuais responsabilidades quanto à elaboração do edital (cláusulas restritivas) , deficiência do projeto básico e falta de parâmetros adequados no orçamento de referência, emissão de pareceres técnicos que levariam à indevida desclassificação da representante, e revogação ilegal do Certame 211/LI/2019, e informe ao TCU os resultados de tal apuração, bem como das medidas adotadas.
9.5. determinar à Secretaria de Fiscalização de Infraestrutura de Energia Elétrica que realize o monitoramento das determinações deste acórdão;
9.6. indeferir o pedido de ingresso como interessada da empresa Terragraph Geoprocessamento e Aerolevantamentos Ltda., por não ter sido comprovada razão legítima para intervir no processo;
9.7. dar ciência desta deliberação à Amazonas Geração e Transmissão de Energia S.A. e à empresa Terragraph Geoprocessamento e Aerolevantamentos Ltda.'
HISTÓRICO
2. A Amazonas GT revogou, em 29/5/2020, a Licitação 211/LI/2019, cujo objeto era a contratação de serviços de topografia, geodésia, batimetria e cartografia, bem como a geração de curva cota/área/volume para reservatório da Usina Hidrelétrica de Balbina (peça 50, p. 69) . O fundamento para aquele ato foi o de que o edital do certame, classificado como RDC Eletrônico no Comprasnet, contemplou erros semânticos em pontos cruciais só reconhecidos na fase de julgamento das propostas (peça 50, p. 39, 61 e 64) . 
2.1. A licitante que se sagrou vencedora, empresa Terragraph Geoprocessamento e Aeronivelamento Ltda., interpôs, perante este Tribunal, representação, com pedido cautelar, alegando que a mencionada revogação foi ilegal, pois: não houve motivação objetiva ou mesmo fato superveniente eficaz para a validade daquele ato; ocorreu restrição à competividade do certame por recusa indevida de sua habilitação técnica; e foi iniciado novo procedimento licitatório, idêntico ao anterior, qual seja, a identificada como 72013/LI/2020 (peça 1) .
2.2. Competiu à Secretaria de Fiscalização de Infraestrutura de Energia Elétrica (SeinfraElétrica) a instrução do feito que, à luz dos elementos até então juntados aos autos, entendeu que a representação deveria ser conhecida e, no mérito, improvida (peça 20) . No entanto, foram juntados aos autos novos elementos por parte da empresa representante (peças 23 e 24) e a relatora do processo, Ministra Ana Arraes, determinou a realização de eventuais diligências e oitiva da representada (peça 25) . 
2.3. Uma vez saneados os autos, a SeinfraElétrica se posicionou pelo conhecimento da representação para, no mérito, considerá-la parcialmente procedente (peças 59-61) . 
2.4. Em 8/12/2020, acolhendo, em parte, o mencionado posicionamento, foi prolatado o Acórdão 4066/2020-TCU-Plenário, nos termos subscritos no subitem 1.1 deste Exame. 
2.5. Irresignada com aquele julgado, a Amazonas GT apresenta pedido de reexame, o qual se passa à análise.
ADMISSIBILIDADE 
3. O exame de admissibilidade desta Secretaria (peças 72 e 73) propôs o conhecimento do recurso e a concessão de efeito suspensivo aos itens 9.1, 9.3, 9.3.1, 9.3.2 e 9.4 do acórdão recorrido. Por meio de despacho (peça 76) , aquele exames foi ratificado pelo relator do recurso, Ministro Raimundo Carreiro.
MÉRITO
4. Delimitação
4.1. Constitui objeto do presente exame analisar:
a) em sede preliminar, se houve cerceamento à defesa da representada ante a ausência de sua notificação sobre a juntada posterior de manifestação da representante; e
b) no mérito, se, a par das razões recursais apresentadas, as determinações do acórdão recorrido devem ser desconstituídas ou reformadas. 
5. Cerceamento de defesa
5.1. A recorrente assevera que o acórdão deve ser anulado, pois a Terragraph juntou aos autos a peça 58 e este Tribunal não providenciou a sua notificação para exercer, com base no inciso LV do art. 5º da CF/1988, o seu direito ao contraditório e à ampla defesa (peça 69, p. 6-7) .
Análise:
5.2. Não assiste razão à recorrente.
5.3. A petição juntada pela empresa representante à peça 58 não trouxe nenhum novo indício de prova, com o respectivo suporte documental, ou algum outro argumento de direito relevante, que tenham sido aproveitados no âmbito das fundamentações lançadas na instrução final da unidade técnica de origem (peças 59-61) ou no voto condutor do acórdão recorrido (peça 64) . Aliás, não há, sequer, nenhuma referência à juntada daquela petição naqueles posicionamentos.
5.4. Em outras palavras, o conteúdo material da petição juntada à peça 58 não trouxe posicionamento processual desfavorável à recorrente, motivo pelo qual não havia necessidade de proceder a sua notificação de forma que fossem exercidos os alegados direitos ao contraditório e à ampla defesa.
5.5. Da reanálise dos elementos contidos nos autos sobre eventual ocorrência de cerceamento de defesa, não há controvérsia quanto à regular notificação da recorrente. Com efeito, em homenagem aos princípios do contraditório e da ampla defesa, foi regularmente efetuada a oitiva da representada (ofício de notificação e ciência às peças 32 e 35) , sobrevindo a juntada de sua resposta à peça 44. 
5.6. Por fim, não se pode deixar de mencionar que, nos termos do art. 171 do Regimento Interno do TCU ('Nenhum ato será declarado nulo se do vício não resultar prejuízo para a parte, para o erário, para a apuração dos fatos pelo Tribunal ou para a deliberação adotada') , a recorrente não demonstrou qual o efetivo prejuízo, de ordem processual ou material, advindo dos efeitos da juntada da mencionada peça em discussão. 
6. Regularidade da conduta da representada
6.1. A recorrente assevera que o acórdão recorrido deve ser integralmente reformado, tendo em vista que sua conduta foi regular e que não há razões para que sejam apuradas eventuais responsabilidades quanto à elaboração do Edital relativo ao RDC Eletrônico 72013/2020. Com efeito (peça 69, p. 8-13) :
a) quanto à revogação da licitação:
a.1) sua motivação era a de atender à Resolução Conjunta 003/2010 - ANA/ANEEL e às 'Orientações para Atualização das curvas Cota x Área x Volume' da ANA do final de 2013;
a.2) foram realizados diversos planos de trabalho pela Amazonas GT junto à ANA/ANEEL, que se mostraram infrutíferos para o cumprimento das exigências daquelas agências reguladoras o que levou a inclusão delas no edital de licitação revogado. No entanto, durante a fase de análise das propostas, foi constatado que o edital ' (...) não deixava claro que o que se pretendia exigir era a comprovação de experiência especificamente na execução de levantamento para cumprimento da Resolução Conjunta';
a.3) a divergência de interpretações acerca das exigências de atestação de capacidade técnica, aliada à opção para que não houvesse prejuízo ao interesse público, convergiram para a revogação do certame em discussão;
a.4) saliente-se que, até o presente momento, é essencial que o objeto da licitação seja executado por uma empresa com experiência e conhecimento adequados às especificidades dos serviços, não sendo esse o caso da empresa Terragraph;
a.5) há amparo para a revogação com base no princípio de autotutela prevista no art. 53 da Lei 9.874/1999 e ela foi regularmente motivada, não havendo motivos para sua anulação por este Tribunal ou para a responsabilização dos agentes envolvidos;
b) não houve restrição indevida de competividade ao certame uma vez que:
b.1) existe no mercado um número razoável de empresas com experiência na execução desse tipo de serviço em hidrelétricas brasileiras. Das 120 hidrelétricas no Brasil, 77 tiveram que fazer algum tipo de levantamento, no caso da Amazonas GT, houve a necessidade de se fazer levantamento integral;
b.2) ademais:
' (...) o fato de tal exigência não ter sido inserida no Edital de licitação de 2018 não torna ilícita a exigência no Edital publicado posteriormente, na medida que nesse segundo momento se tinha ainda mais urgência na realização de um serviço de fato adequado, sem riscos de retrabalho - ou seja, realidade fática distinta, a recomendar a adoção de exigências mais vantajosas/eficazes/necessárias;'
b.3) foi dado atendimento à finalidade da licitação e não teve relação com a figura da empresa representante. Não houve análise conclusiva sobre a proposta da Terragraph e o que consta nos autos, a título de pareceres técnicos, são minutas;
b.4) no novo certame, aberto em 2020, foi efetuada a inserção, de forma clara e objetiva, dos requisitos de habilitação necessários para o devido cumprimento do objeto licitado. Resgatam-se as fundamentações exaradas pela unidade técnica de origem, à peça 20, que se posicionou pela improcedência da representação; e
c) por fim, quanto à responsabilização dos agentes, há que ser aplicado o que dispõe o § 1º do art. 22 da Lei de Introdução às Normas do Direito Brasileiro (Lindb) .
Análise:
6.2. No mérito, não assiste razão à recorrente.
6.3. Inicialmente, é importante mencionar que, conforme consta no voto condutor do acórdão recorrido, as determinações exaradas no âmbito deste julgado têm dois fundamentos distintos em relação à 211/LI/2019: restrição ao caráter competitivo da licitação; e, contrariedade ao interesse público com a revogação indevida de procedimento licitatório (peça 64) . 
6.3.1. Quanto à restrição ao caráter competitivo da licitação foi assinalado, em síntese, que:
a) na licitação anterior (LI/104/2018 - peça 46, p. 384, subitem 6.6.1.2) , cujo objeto guardava similaridade ao da Licitação 211/LI/2019, não foram exigidos, como requisito de qualificação técnica, atestados que comprovassem a plena aderência ao disposto no art. 8º da Resolução ANA/ANEEL 3/2010;
b) a empresa que se sagrou vencedora, Topocart Topografia (peça 48, p. 11) , executou o contrato de forma satisfatória (peça 51, p. 13) ; e
c) as novas exigências técnicas estipuladas pelo novo edital da licitação, 72013/LI/2020, infringiram o princípio da igualdade entre licitantes uma vez que a empresa Topocart poderia ter para si atestado, emitido pela Amazonas GT, sem que a execução dos serviços tenha sido efetuada com as mesmas exigências.
6.3.2. Já em relação à revogação indevida da mencionada licitação foram enumeradas as seguintes razões:
a) a Amazonas GT emitiu parecer concluindo pela inviabilidade financeira da proposta vencedora do certame, a empresa Terragraph (peça 56, p. 7-10) . No entanto, a respectiva fundamentação não levou em consideração os mesmos parâmetros de custos unitários que foram levantados na estimativa de preços efetuada, anteriormente, por ela mesma (vide projeto básico à peça 49, p. 21-56) ;
b) o deságio de preço na proposta da Terragraph foi de 63,2%. No entanto, em outro procedimento licitatório (serviços de cartografia e topografia, Pregão 003/PRE/2018 - peça 54, p. 2728) , essa mesma empresa apresentou proposta de preço com deságio de 41,8% e promoveu a regular execução do contrato (peça 17) ;
c) posteriormente, a Amazonas GT, desistindo daquele entendimento, não aceitou a proposta da Terragraph por sua inabilitação, quanto ao quesito técnico-operacional, por erro semântico contido na redação do item 6.6.1.2 do Edital 211/LI/2019 (que não deixou clara as exigências técnicas das agências reguladoras - peça 50, p. 39) e sem apresentar fato superveniente que comprovasse óbvio manifesto e incontornável à regular revogação do certame, nos termos lançados pela SeinfraElétrica à peça 59, p. 17-18.
6.4. Menciona-se, adicionalmente, que o relator a quo acolheu o parecer da unidade técnica de origem que aglutinou esses dois fundamentos com o afastamento da ocorrência do alegado erro semântico no edital revogado e reforçando a tese de que não se pode restringir o caráter competitivo da licitação, nos seguintes termos (peça 59, p. 16) :
' (...) 
79. Em verdade, o erro semântico não existe. Pela interpretação da redação original do item 6.6.1.2, verificou-se que seria possível considerá-lo cumprido a partir da apresentação de atestados de serviços de cunho mais geral. Assim, para não correr tal risco, por conveniência casuística, o único propósito de se modificar a redação do item 6.6.1.2. é não deixar alternativas, exigindo-se que os atestados expressem ostensivamente a prestação de serviços 'em atendimento à Resolução Conjunta ANA/ANEEL 3/2010'.
80. Como já pormenorizado nesta instrução, trata-se de exigência restritiva, dispensável à consecução do objeto, que sequer deveria ter sido incluída nos critérios de qualificação técnico-operacional do edital da licitação 211/LI/2019. Dentre os diversos motivos já expostos para se negar tal inclusão, basta rememorar que, na licitação dos lotes 1A e 1B do reservatório de Balbina, no ano de 2018, não houve a especificação pretendida e, nem por isso, os serviços deixaram de ser prestados com qualidade. De igual modo, o procedimento licitatório da Chesf para o reservatório de Sobradinho não demandou, na qualificação técnica, esse grau de especificação.
81. Para justificar a revogação, a AmGT alega ainda que, caso não possa lançar mão de tal exigência, estaria fragilizada perante a Agência Nacional de Águas no momento mais sensível de entrega do relatório final. Com isso, deixa transparecer que, sem as condições mais específicas de qualificação técnico-operacional, não seria possível assegurar a obtenção dos produtos com a qualidade exigida pela ANA, argumentação que não se acolhe pela motivação que se passa a expor.
82. O risco de execução do objeto derivado de culpa exclusiva do contratado está presente em toda contratação pública. Não é o objetivo da qualificação técnica eliminá-lo, pois se assim fosse viável, o gestor público estaria autorizado a fixar regras máximas de habilitação técnica, o que certamente atrairia um outro problema, de igual gravidade, o cerceamento da competição e, em decorrência, a elevação dos preços, com prejuízo a vantajosidade que se busca. Por conta disso, prevalece o princípio constitucional de garantias mínimas (art. 37, inciso XXI, da CF) para excluir os interessados inaptos por completo. Mas, a Administração não está à mercê das circunstâncias, porque, em complemento ao dispositivo constitucional, as próprias cláusulas contratuais servem de instrumento para mitigar eventuais problemas de execução do objeto por parte da contratada.'
6.5. A matéria tratada nas razões recursais é exclusivamente de direito haja vista que não foram apresentados novos elementos de provas por parte da recorrente. Neste contexto é aplicável o entendimento que se extrai do Acórdão 1522/2016-TCU-Plenário (relatoria do Ministro Benjamin Zymler) :
'A distribuição do ônus probatório nos processos de fiscalização do TCU segue a disciplina do art. 373 da Lei 13.105/2015 (CPC) , aplicada às peculiaridades da atividade de controle externo, competindo: a) à unidade técnica do Tribunal demonstrar os fatos apurados nas fiscalizações, mediante a juntada das evidências que os suportam; b) aos órgãos fiscalizados e aos terceiros interessados provar os fatos impeditivos, modificativos ou extintivos do direito do Estado de obter ressarcimento e/ou punir a prática de ato ilegal, ilegítimo e antieconômico que lhes fora atribuída pelo corpo instrutivo do Tribunal.' [grifos]
6.6. Especificamente, quanto aos argumentos recursais apresentados, não se deve dar a eles acolhimento, reafirmando-se, in totum, os fundamentos lançados nos itens 6.3 (e subitens) e 6.4 deste Exame.
6.6.1. Em relação ao ato revogatório em discussão:
6.6.1.1. Não se conhecem os motivos de fato pelos quais a recorrente, somente após a convocação e apresentação da proposta comercial da empresa vencedora do certame 211/LI/2019 (peça 50, p. 6162) , promove a revogação da licitação com base no argumento de que o edital não teria dado observância ao disposto no art. 8º da Resolução ANA/ANEEL/2010, norma essa vigente, seguramente, havia mais de oito anos quando da expedição do edital daquela licitação.
6.6.1.2. No ordenamento jurídico brasileiro, se aplica o princípio de que a ninguém é dado alegar torpeza em seu proveito. É a hipótese que se verifica nesses autos, uma vez que a Amazonas GT foi a autora da redação do subitem 6.1.1.2 do edital em discussão e, agora, argumenta que o item editalício não atende ao normativo das agências reguladoras. 
6.6.1.3. Também, não se pode deixar de mencionar que a Constituição Federal de 1988 (inciso XXXVI do art. 5º) estabelece como uma de suas garantias individuais o ato jurídico perfeito. Segundo Diniz, Maria Helena (in 'Dicionário Jurídico', São Paulo, Saraiva, Volume I, p. 321, Direito Constitucional e Teoria Geral do Direito) , o ato jurídico perfeito é: ' (...) o consumado segundo a norma vigente ao tempo em que se efetuou, produzindo seus efeitos jurídicos, uma vez que o direito gerado foi exercido'.
6.6.1.4. Ora, é incontroverso que a empresa Terragraph apresentou sua proposta vencedora em consonância com as disposições editalícias vigentes à época dos lances efetuados por todas as empresas participantes da licitação. Dessa forma, o ato revogatório se materializou como autêntica violação ao referido princípio uma vez que, da reanálise dos elementos constantes nos autos, não se encontra prova da ocorrência de fato superveniente apto a afastar a contratação da empresa que se sagrou vencedora no certame.
6.6.1.5.  Ademais, as alegações recursais também não enfrentam a imputação da unidade técnica de origem na qual a motivação para a revogação se deu de forma genérica, ilegal e sem o devido suporte factual, conforme corretamente lançado à peça 59, p. 11, verbis:
' (...) 
64. Ressalte-se, de plano, a imperfeição de tal ato, porquanto não contempla, de modo objetivo, os fatos e os fundamentos jurídicos que levaram à revogação, não observando, assim, os pré-requisitos prescritos no art. 50, caput e inciso VIII, da Lei 9.784/1999. Trata-se de motivação de teor genérico, que não traz elementos suficientes para o exercício do direito de contestação por eventual interessado. Indica-se a existência de divergências com a área técnica, de questões não previstas no edital da licitação, de exigências ou questões dúbias que justificariam o cancelamento do certame, mas, embora noticiadas, elas não são expressamente identificadas para esclarecer a real situação fática e de direito que suporta a medida adotada.' 
6.6.1.6. Em relação aos argumentos de que é essencial que sejam inseridas no edital de licitação as exigências das agências reguladoras e de que a empresa Terragraph não detém a respectiva habilidade técnica, melhor sorte não socorre à recorrente. O RI/TCU (art. 162) exige que tais alegações, para serem analisadas, devam ser suportadas pela necessária prova documental o que não foi providenciado pela recorrente.
6.6.1.7. Conforme mencionado pela recorrente, de fato, a Administração Pública pode revogar seus atos (com base no art. 53 da Lei 9.874/1999) , desde que não haja desconformidade com os demais normativos e princípios jurídicos vigentes, o que, conforme analisado anteriormente, não se verifica no presente caso concreto.
6.6.2. Em relação à restrição de competividade do certame:
6.6.2.1. A recorrente, sem apresentar provas, assevera existir no mercado um número razoável de empresas aptas a executar os serviços com as exigências estipuladas pelas agências reguladoras. No entanto, ainda que se fosse admitida a assertiva como sendo verdadeira, isso não afasta a imputação da restrição do caráter competitivo da licitação em discussão uma vez que, presumivelmente, nem todas as empresas que atuam nesse tipo de serviço têm interesse em participar dos certames da Amazonas GT. 
6.6.2.2. Da forma como foi efetuada, a inclusão das exigências das agências reguladoras no âmbito do edital da Licitação 72013/2020, ao contrário do que alega a recorrente, teve como deletério efeito a restrição do caráter competitivo da licitação, uma vez que:
 a) a recorrente não apresentou justificativa plausível ou comprovação de diversidade cabal quanto ao objeto que foi contratado e regularmente executado no âmbito do LI/104/2018 e no novo procedimento licitatório iniciado em 2020;
 b) menciona-se que tal aspecto se encontra correta e suficientemente lançado no voto condutor do acórdão recorrido, nos seguintes termos (peça 64, p. 2) :
' (...) 
10. No que tange à alegada restrição à competitividade na Licitação 211/LI/2019, a experiência anterior da AmGT com a LI/104/2018 revela a desnecessidade de exigir, para fins de qualificação técnica, atestados que tenham plena aderência ao cumprimento do art. 8º da Resolução ANA/ANEEL 3/2010. Isso porque, no edital de 2018, que contratou os serviços para os lotes 1A e 1B destinados a satisfazer a mesma obrigação regulamentar, esse raciocínio estrito não foi aplicado, fixando-se a habilitação técnico-operacional do item debatido nos seguintes termos: (peça 46, p. 384) :
'6.6.1.2 Apresentar um ou mais atestado (s) , que comprove (m) que o licitante tenha executado serviços semelhantes ao objeto desta licitação em Serviços de Levantamentos Batimétricos em áreas mínimas, conforme tabela abaixo para fins de Levantamento da Curva Cota x Área x Volume para órgão ou entidade da administração pública direta ou indireta, federal, estadual, municipal ou do Distrito Federal, ou ainda, para empresas privadas.' (grifei) 
11. Comparando-se esse critério de habilitação com o que foi estabelecido no edital da licitação revogada de 2019, chama a atenção que, embora tais contratações contemplassem a mesma demanda de serviços para o reservatório de Balbina, permitiu-se, na primeira licitação de 2018, que o levantamento da curva cota-área-volume fosse comprovado de maneira bastante ampla, sem fazer qualquer referência ao atendimento da Resolução Conjunta ANA/ANEEL 3/2010, não restringindo, portanto, a atestação dos serviços a essa finalidade.
12. A empresa vencedora da Licitação LI/104/2018 foi a Topocart Topografia, Engenharia e Aerolevantamentos S/S Ltda. para os dois lotes licitados (peça 48, p. 11) , e o objeto foi plenamente executado, com a entrega dos produtos em abril de 2020 (peça 51, p.13) . Dessa forma, verifica-se que a especificidade discutida é dispensável, posto que, mesmo inexistindo qualquer referência ao atendimento do aludido normativo nos critérios de habilitação técnica, o objeto foi executado de maneira bem-sucedida, por empresa tecnicamente hábil;'
c) dito isso, há ilicitude, sim, nas novas exigências contidas da licitação 72013/2020, até porque não se tem notícia de alteração ou inovação normativa quanto ao mencionado normativo das agências reguladoras ANA/ANEEL;
d) ao contrário do que insinua a recorrente, na fundamentação do acórdão recorrido, não consta qualquer menção de que ela estaria prejudicando os interesses comerciais da empresa Terragraph, a qual foi tratada, nos presentes autos, exclusivamente como representante, não tendo sido sequer admitida como parte interessada nestes autos;
e) em relação à alegação de que o acórdão recorrido se baseia em minutas de parecer, ao se analisar o conteúdo material de cada uma de todas as referências às peças processuais mencionadas no voto condutor (peça 64) - quais sejam, na ordem: 'peça 51, p. 148/149', 'peça 53', 'peça 46, p. 384', 'peça 48, p. 11', 'peça 51, p. 13', 'peça 50, p. 61-62', 'peça 56, p. 7-10', 'peça 4, p. 89-91', 'peça 54, p. 27-28', 'peça 54, p. 4', 'peça 17', 'peça 51, p. 10' e 'peça 1, p. 24' - não se constata a pertinência daquele argumento. Importa assinalar, no entanto, que houve erro material, sem alteração quanto ao mérito recursal, na indicação da 'peça 4, p. 89-91', a qual corresponde à 'peça 49, p. 89-91';
f)  o posicionamento inicial adotado pela unidade técnica de origem levou em consideração os elementos juntados aos autos (peças 1-9 e 12-19) até a data de sua instrução final, a qual foi realizada em 22/6/2020 (peças 20-22) . Sobrevieram diversos novos elementos (peças 46-56) , incluindo a oitiva da recorrente (peça 44) os quais alteraram, sobremaneira, o novo entendimento sobre o mérito de julgamento destes autos. Houve expressa menção a tal fato na instrução técnica da SeinfraElétrica (peça 59, p. 6) :
' (...) 
35. A presente representação centrou-se, de início, na Licitação 211/LI/2019, noticiando a ocorrência de suposta restrição à competitividade e sua indevida revogação (peça 1) . Com o ingresso de alegações adicionais (peça 23) , evidenciando contratações similares, passaram a fazer parte das apurações o certame licitatório precedente (LI/104/2018) , bem como o substituto daquele que foi revogado (72013/LI/2020) . Logo, a avaliação dos fatos representados demanda o exame conjunto dessas três licitações, verificando-se, em especial, as características do objeto licitado, as regras de habilitação técnica e como se deu a condução do julgamento das propostas e a execução contratual.
36. É oportuno observar que somente agora, após a obtenção de cópia integral das referidas licitações em atendimento à diligência efetivada, com a reunião de elementos de prova até então não constantes dos autos, torna-se possível uma avaliação mais abrangente e completa da matéria representada.'
6.6.3. Por fim, quanto ao afastamento da determinação para que não seja apurada a responsabilidade dos agentes públicos, com base no art. 22 da Lindb, melhor sorte não socorre à recorrente. 
6.6.3.1. Não houve a juntada aos autos de nenhum elemento de prova que demonstrasse quais as circunstâncias práticas que condicionaram a revogação da licitação 211/LI/2009 e restringiram as condições para participação de eventuais licitantes no certame 72013/LI/2020. 
6.6.3.2. Além disso, tanto a instrução técnica, à peça 59, como as considerações do voto condutor do acórdão recorrido, estão amplamente alicerçados em diversos elementos de prova que dão plena validade à determinação 9.4 do julgado em discussão. 
6.6.3.3. Ademais, por guardarem estreita correlação, reiteram-se as pretéritas considerações lançadas no item 6.5 e nos subitens 6.6.1 e 6.6.2 deste Exame no sentido de que se mantenha a apuração de eventuais responsabilidades funcionais dos atos inquinados tratados na presente representação. 
CONCLUSÃO
7. Das análises anteriores, conclui-se que:
a) em sede preliminar, não houve cerceamento à defesa haja vista que a juntada de mera petição, por parte da empresa representante, não trouxe inovação no conjunto de provas ou incidente processual que configurasse prejuízo à representada, ora recorrente, em relação aos fundamentos do acórdão recorrido; e
b) no mérito, a representada não trouxe aos autos novos elementos aptos a se contrapor às imputações de ilegalidade em revogação de procedimento licitatório válido e da abertura de novo certame com restrição ao seu caráter competitivo. Ademais, não se verificam motivos para afastar a determinação sobre a apuração de eventuais responsabilidades dos agentes públicos envolvidos.
7.1. Com base nestas conclusões, entende-se que o presente processo de representação atende aos pressupostos de processuais de constituição e de desenvolvimento válido, não devendo ser, parcial ou totalmente, objeto de reforma. 
PROPOSTA DE ENCAMINHAMENTO
8. Ante o exposto, propõe-se, com base nos arts. 32, parágrafo único, 33 e 48 da Lei 8.443/1992:
a) conhecer o recurso interposto e, no mérito, negar-lhe provimento;
b)  dar ciência à recorrente e à empresa Terragraph Geoprocessamento e Aerolevantamentos Ltda. quanto ao acórdão que vier a ser proferido."
É o Relatório.

8.1. Ana Luíza Nicolini de Castro David (63.205/OAB-DF) e outros, representando Terragraph Geoprocessamento e Aerolevantamentos Ltda.  
8.2. Leonardo José Melo Brandao (53.684/OAB-MG) e outros, representando Amazonas Geração e Transmissão de Energia S.A.

Não atuou

PEDIDO DE REEXAME. REPRESENTAÇÃO. LICITAÇÃO PARA CONTRATAÇÃO DE SERVIÇOS DE CARTOGRAFIA, TOPOGRAFIA, GEODÉSIA E BATIMETRIA EM RESERVATÓRIO DE USINA HIDRELÉTRICA. REPRESENTAÇÃO PARCIALMENTE PROCEDENTE. INDEFERIMENTO DE PEDIDO DE CAUTELAR. RESTRIÇÃO AO CARÁTER COMPETITIVO DA LICITAÇÃO. CONTRARIEDADE AO INTERESSE PÚBLICO COM A REVOGAÇÃO INDEVIDA DE PROCEDIMENTO LICITATÓRIO. DETERMINAÇÃO PARA A ANULAÇÃO DA REVOGAÇÃO E DA NOVA LICITAÇÃO INICIADA. DETERMINAÇÃO PARA A APURAÇÃO DE RESPONSABILIDADES. PEDIDO DE REEXAME. CONHECIMENTO. CONSIDERAR PREJUDICADA A ANÁLISE DO PEDIDO DE REEXAME QUANTO AOS ITENS 9.3.1 E 9.3.2 POR PERDA DE OBJETO, EM RAZÃO DE PEDIDO DE DESISTÊNCIA. ELEMENTOS INCAPAZES DE MODIFICAR A DELIBERAÇÃO RECORRIDA QUANTO AOS DEMAIS ITENS. NÃO PROVIMENTO. COMUNICAÇÕES.

REPRESENTAÇÃO (REPR)

Inicialmente, registro que atuo no presente processo por força de sorteio, conforme termo juntado à peça 74.
2. Examina-se pedido de reexame interposto pela Amazonas Geração e Transmissão de Energia S.A. (Amazonas GT) contra o Acórdão 4066/2020-TCU-Plenário, relatora Ministra Ana Arraes, por meio do qual este Tribunal considerou parcialmente procedente a representação, indeferiu pedido de medida cautelar e expediu determinações.
3. A representação foi apresentada pela empresa Terragraph Geoprocessamento e Aerolevantamentos Ltda., que alegou que a revogação da Licitação 211/LI/2019 (classificada como RDC Eletrônico no Portal Comprasnet) pela Amazonas GT teria sido ilegal, por ausência de motivação objetiva, não tendo sido demonstrado o surgimento de fato superveniente que a fundamentasse. Além disso, afirmou ter havido restrição indevida à competitividade, pois o real motivo para a não continuidade do certame seria a recusa de se aceitar a habilitação técnica por meio de atestados de serviços similares. 
4. Esta Corte decidiu considerar parcialmente procedente a representação e, por consequência, determinar a anulação da revogação e também do novo RDC Eletrônico 72013/2020, que havia sido iniciado posteriormente. Ordenou ainda que a Amazonas GT apurasse eventual responsabilidade acerca das falhas verificadas.
5. Quanto à admissibilidade do recurso, reitero minha decisão monocrática anterior no sentido de conhecer do pedido de reexame, porquanto cumpridos os requisitos previstos na legislação.
6. Em relação ao mérito, acolho a análise e as conclusões da Serur, que propõe negar provimento ao recurso. 
7. A recorrente alega, a princípio, nulidade processual por suposta violação ao contraditório e à ampla defesa. Explica que, após apresentar esclarecimentos nos autos, houve a juntada de novos elementos pela Terragraph, sem que lhe fosse concedida nova oportunidade para refutar o conteúdo desse novo material.
8. Esse argumento não prospera. Como bem pondera a Serur, a referida manifestação da representante (peça 58) não foi sequer mencionada na análise da unidade técnica de origem ou no voto condutor do acórdão. Tampouco continha novos elementos que exigissem o exercício do contraditório pela Amazonas GT. Noto que, no geral, foram apenas reiterados argumentos principais já aduzidos anteriormente, adicionando considerações acessórias.
9. Quanto às demais alegações recursais, que são no sentido de tentar demonstrar a regularidade da conduta da recorrente, considero essencial expor, a princípio, mais detalhes das licitações e da revogação discutidas nestes autos, que, por certo, são indispensáveis para a análise do pedido de reexame.
10. Em decorrência de exigência do art. 8º da Resolução Conjunta ANA/ANEEL 3/2010, cabia à Amazonas GT a realização de levantamentos topográficos e batimétricos no reservatório da Usina Hidrelétrica de Balbina, localizada no Estado do Amazonas. Ressalto que essa norma não criou especificações técnicas além das existentes em normas próprias (ABNT e IBGE) . Conforme anotou a SeinfraElétrica na primeira fase do processo (peça 29, item 45) , a resolução apenas estruturou a forma como deveria ser apresentado o relatório final de atualização da curva cota-área-volume (peça 55) , indicando os critérios e conteúdo técnicos mínimos.
11. Para a área seca do reservatório, foram duas contratações em 2017, da Topocart e da Terragraph (peça 49, p. 72-74, itens 6 e 11-17) . Para a área úmida, houve parcelamento em três lotes. Em 2018, foi contratada a Topocart para os Lotes 1A e 1B (um terço do reservatório) , por meio da Licitação LI/104/2018 (peças 46-48) . A terceira parte, Lote 2, foi objeto da Licitação 211/LI/2019 (peças 49-50) , que foi revogada, e do certame que a substituiu, Licitação 72013/LI/2020 (peça 51) , atualmente suspenso. 
12. Dessa forma, nota-se que as licitações são atinentes a serviços de mesma natureza sendo realizados em trechos distintos do mesmo reservatório. De acordo com a SeinfraElétrica (peça 29, item 44) , comparando os projetos básicos das licitações de 2018 (peça 46, p. 349) e de 2019 (peça 49, p. 28) , percebe-se somente dois itens acrescidos, que não alteram a essência do objeto, quais sejam: a elaboração das seções de controle de assoreamento; e a consolidação de todos os levantamentos feitos anteriormente para gerar um único relatório técnico definitivo a ser submetido à aprovação da Agência Nacional de Águas e Saneamento Básico (ANA) .
13. Como prova de qualificação técnico-operacional, foi exigida, na Licitação 211/LI/2019, a apresentação de atestados específicos para o serviço que tivesse sido realizado para atender o citado art. 8º da resolução. 
14. Por outro lado, na Licitação LI/104/2018, haviam sido exigidos atestados concernentes a serviços semelhantes ao do objeto em questão. Portanto, não teria que haver certidão de um trabalho específico para atendimento ao aludido art. 8º da resolução.
15. De fato, como se afirmou na primeira etapa processual, não há, nos autos, elemento algum que indique que as atividades em questão, de cartografia, topografia, geodésia e batimetria para lagos formados por barragens de hidrelétricas, exijam da contratada habilidades e conhecimentos que não sejam necessários em qualquer outro serviço análogo realizado ordinariamente em outros reservatórios. É razoável afirmar que o requisito da licitação de 2018 já cumpria sua função de estabelecer condições mínimas para a habilitação das participantes. O resultado prático corroborou essa premissa, pois a contratada, Topocart, executou plena e adequadamente o objeto (peça 51 p.13) .
16. A Amazonas GT alega como motivo revogação da Licitação 211/LI/2019 a identificação de erro semântico que teria sido percebido somente durante a fase de julgamento das propostas.
17. Sobre essa afirmação, destaco que a Terragraph havia se classificado com o menor preço na sessão de lances de 18/3/2020. Em seguida, após diligências, a Amazonas GT comunicou, em 13/4/2020, a revogação do certame, relatando que houve divergências entre o pregoeiro e a área técnica acerca da análise das propostas e documentação, apresentando também motivação genérica, pois baseada somente na suposta presença de exigências que "deixavam dúvidas aos licitantes"  (peça 50, p. 64) . 
18. Certamente, em virtude da não apresentação da razão específica, houve clara inobservância do art. 50, caput e inciso VIII, da Lei 9.784/1999, que exige que sejam motivados, "com indicação dos fatos e dos fundamentos jurídicos", os atos que importem em revogação de ato administrativo.
19. Outra observação que também contribui para o presente exame é alusiva à conclusão da Amazonas GT, previamente à revogação, pela inexequibilidade da proposta da Terragraph, por considerar que continha preços flagrantemente inexequíveis. 
20. A esse respeito, cabe assinalar que o orçamento estimativo para a Licitação 211/LI/2019 baseou-se apenas em cotações diretas com potenciais interessados e em três contratos semelhantes, sendo dois da Amazonas GT e um da Companhia Hidrelétrica do São Francisco (Chesf) (peça 4, p. 8991) ; portanto, não foi obtido a partir de composições de custos unitários. Como explicou a unidade técnica de origem, o projeto básico (peça 49, p. 21-56) não apresentou quantificação de mão-de-obra, equipamentos e materiais, com especificação detalhada, para formar o preço orçado. Não havia planilha orçamentária no edital. As participantes deveriam oferecer proposta comercial com o valor global para a contratação (peça 49, p. 341) .
21. Diante disso, não havia parâmetros para se avaliar a adequação de preços unitários apresentados. Com efeito, a avalição realizada pela ora recorrente mostrou-se inapropriada e contrária ao princípios licitatórios da vinculação ao instrumento convocatório e do julgamento objetivo.
22. Não obstante, reconheço que se poderia cogitar a existência de fundamento no receio de acolher a proposta da Terragraph, que apresentou proposta com deságio de 63,2% em relação ao valor orçado pela Amazonas GT. Entretanto, a entidade contratante não podia ignorar o fato de a então recente contratação de serviços assemelhados para a área seca do mesmo reservatório de Balbina (por meio do Pregão Eletrônica 003/PRE/2018) ter sido feita com um deságio igualmente significativo (embora menor) de 41,8% (peça 54, p. 4 e 27-28) , tendo o objeto sido realizado satisfatoriamente (peça 17) . 
23. Na sequência, após alerta do Departamento de Contratos e Aquisições, mediante mensagem eletrônica (peça 50, p. 45-46) , a entidade desistiu da desclassificação por inexequibilidade, passando a considerar apenas a falta de habilitação técnico-operacional, consoante o Parecer Técnico Final de 3/4/2020 (peça 56, p. 12 e 14) . A nova intervenção do referido departamento (peça 50, 41-42) e o parecer final deixam claro que o motivo para que não fosse aceita a proposta da Terragraph foi, ao final, a não apresentação dos atestados requeridos.
24. Em razão dessa última manifestação do Departamento de Contratos e Aquisições por meio de mensagem eletrônica, originou-se a tese de que erro semântico decorrente de suposta interpretação dúbia do item 6.6.1.2, cuja redação não deixaria claro a exigência de atendimento à Resolução Conjunta.
25. O histórico acima permite concluir pela inadequação da revogação, pois se extrai, com significativo grau de segurança, que o motivo alegado foi apontado como um pretexto para que não se celebrasse o contrato com a vencedora do certame.
26. O cenário descrito mostra que a exigência de apresentação de atestado específico para o atendimento da resolução implica restrição indevida, uma vez que a demonstração da realização de serviços semelhantes ao que seria contratado seria suficiente para garantir condições mínimas de capacidade técnico-operacional pelo participante da licitação.
27. Além disso, a despeito de isso não ter sido a causa oficial para a revogação, entendo que o deságio substancial não resultaria necessariamente na impossibilidade de execução, como mostra a experiência da própria Amazonas GT em licitação anterior no mesmo reservatório. A propósito, essa discrepância relevante de valores pode indicar, por certo, deficiência da estimativa de preço na fase preparatória.
28. Em relação aos argumentos recursais, são em essência semelhantes aos já trazidos na fase inicial do processo. Penso que a análise apresentada neste voto, juntamente com o exame da Serur, são suficientes para se considerar integralmente enfrentados e refutados os elementos aduzidos. 
29. Não obstante, acrescento apenas algumas observações a seguir, acerca do que acredito seja o argumento central do recurso.
30. A Amazonas GT afirma que, em 2014, apresentou plano de trabalho para a ANA, com intuito de atender ao aludido art. 8º da Resolução Conjunta ANA/ANEEL 3/2010, prevendo um levantamento parcial para validar os dados e informações originais da época da construção do reservatório. Este plano teria sido rejeitado pela agência. 
31. Segue relatando que, após um levantamento realizado entre 2015 e 2018, concluiu que somente com um levantamento integral seria possível construir uma base cartográfica capaz de produzir informações corretas para as atualizações necessárias. Assim, apresentou plano com divisão da área em quatro lotes, sendo que dois foram licitados em 2018 e os outros formaram o objeto da licitação revogada.
32. A recorrente alega que o atraso (a que não teria dado causa) em atender as determinações da ANA a teriam levado a inserir no edital exigências que de fato pudessem garantir a capacidade técnica e experiência dos licitantes. Assim, assevera que, durante a fase de análise de propostas, identificou "que a construção semântica utilizada no edital não deixava claro que o que se pretendia exigir era a comprovação de experiência especificamente na execução de levantamento para cumprimento da Resolução Conjunta - tal como se entendeu necessário diante do contexto de atraso supracitado". Teria revogado o certame por esse motivo.
33. Acrescenta ainda que isso não está relacionado com a Terragraph ou com sua proposta de preço, mas com a necessidade de atender à finalidade da licitação.
34. Percebo que essa mesma linha de argumentação foi exposta na manifestação em sede de oitiva (peça 44) e não se sustenta diante das verificações já abordadas em relação aos fatos que culminaram com a revogação. 
35. Um dois pontos principais é constatação da realização, em 2018, de licitação em área do mesmo reservatório, em que não se exigiu a apresentação de atestado específico de cumprimento dos requisitos do art. 8º da resolução conjunta. Na época, o objeto foi adequadamente cumprido por empresa que havia demonstrado, em fase de habilitação, a capacidade técnica para serviço semelhante ao realizado.
36. Penso não ter sido apresentada justificativa razoável para concluir que deveria haver exigência especial quanto à qualificação técnica em virtude dos dois únicos serviços que foram acrescentados na licitação de 2019 em relação aos outros certames de 2018 (a elaboração das seções de controle de assoreamento e a consolidação de dados para gerar um único relatório técnico a ser submetido à aprovação da ANA) . Creio não ser possível vislumbrar que a demonstração de capacidade técnico-operacional para a realização dessas atividades demandaria, obrigatoriamente, a apresentação de atestado específico provando experiência com o atendimento aos requisitos da resolução.
37. É interessante reiterar ainda, a despeito de isso não ter sido o motivo declarado para a revogação, que o expressivo deságio da proposta da Terragraph não implicaria necessariamente a inexequibilidade da proposta, tendo em vista que essa mesma empresa, e também a Topocart, haviam sido vencedoras de licitações semelhantes da Amazonas GT, no mesmo reservatório, e concluíram apropriadamente os objetos contratados.
38. Por fim, informo que ontem, dia 3/8/2021, foi juntado aos autos pedido de desistência pela Amazonas GT (peça 95) em relação aos subitens 9.3.1 e 9.3.2, que tratam da anulação da revogação da licitação e da anulação do novo certame. Na peça, a recorrente reiterou o pedido para que seja "revogada" a determinação para apurar eventuais responsabilidades quanto às ocorrências verificadas (subitem 9.4) .
39. Como consequência, penso que este Tribunal deve reconhecer a perda de objeto do exame do recurso quanto a essas determinações, sem prejuízo de manter a decisão acerca da apuração de reponsabilidades, visto que não foram trazidos argumentos aptos a afastar a sua necessidade.
40. Registro também que a alegação de que foram cumpridos os comandos do subitem 9.3 será oportunamente examinada quando da realização do monitoramento.
41. Ante todo o exposto, como não há, no pedido de reexame, elementos suficientes para alterar o acórdão recorrido, entendo que a ele deva ser negado provimento, deixando assente que houve perda de objeto quanto aos subitens 9.3.1 e 9.3.2, em decorrência do pedido de desistência de peça 95.
Assim, voto para que o Tribunal acolha o acórdão que ora submeto a este Colegiado.
TCU, Sala das Sessões, em 4 de agosto de 2021.
RAIMUNDO CARREIRO 
Relator